臺灣高等法院臺南分院刑事判決　　　　 99年度上訴字第896號
上　訴　人
即　被　告　陳介中
選任辯護人　扶助律師　禎和律師
上列上訴人因殺人未遂等案件，不服臺灣臺南地方法院99年度訴
字第50號中華民國99年8月12日第一審判決（起訴案號：臺灣臺
南地方法院檢察署98年度偵字第16015號），提起上訴，本院判
決如下：
    主  文
原判決關於殺人未遂、恐嚇危害安全及定執行刑部分均撤銷。
陳介中犯強制未遂罪，累犯，處有期徒刑壹年，扣案可發射子彈
具殺傷力之改造手槍壹枝（槍枝管制編號0000000000號），沒收
；又犯殺人未遂罪，累犯，處有期徒刑柒年，扣案可發射子彈具
殺傷力之改造手槍壹枝（槍枝管制編號0000000000號），沒收。
其餘上訴駁回。
本判決第二項撤銷改判部分所處之刑及第三項上訴駁回部分所處
之刑，應執行有期徒刑拾壹年，併科罰金新臺幣伍萬元，罰金如
易服勞役，以新臺幣壹仟元折算壹日，扣案可發射子彈具殺傷力
之改造手槍壹枝（槍枝管制編號0000000000號），沒收。
    事  實
一、陳介中曾於民國（下同）96年間2次因施用毒品案件，經臺
    灣臺南地方法院分別以96年度訴字第870號、96年度訴字第
    1601號判處有期徒刑7月、9月確定，二者接續執行，於98年
    3月14日縮刑期滿執行完畢。詎猶不知悔改：
  (一)明知可發射子彈具有殺傷力之改造手槍及子彈，分別為槍砲
    彈藥刀械管制條例第4條第1項第1款、第2款所列管之違禁物
    ，非經許可，不得持有。竟於98年11月15日下午4時許，在
    臺南市○○區○○路41之1號處，向綽號「俊仔」姓名年籍
    不詳之成年男子，借得可發射子彈具有殺傷力之改造手槍1
    支及子彈2顆後，未經許可持有之。
  (二)陳介中復於98年11月16日凌晨4時5分許，持上開槍、彈，至
    臺南市○○路503-1號陳國輝所經營之「勝利海產店」，欲
    向陳國輝借款新臺幣（下同）5千元，因陳國輝表示身無足
    夠現款，要詢問其妻吳鳳英，而走入「勝利海產店」之房間
    內，陳介中乃尾隨陳國輝進入房間內，明知陳國輝、吳鳳英
    無貸與款項之義務，竟基於強制之犯意，持上開槍枝指向陳
    國輝及吳鳳英，以加害生命、身體惡害之脅迫方式，要陳國
    輝、吳鳳英拿出款項借其使用，使陳國輝、吳鳳英心生畏懼
    。陳國輝見狀，唯恐在房間內之妻兒受到傷害，乃佯稱要請
    吳鳳英向朋友調錢，請陳介中先至房間外喝酒稍待，陳介中
    乃隨陳國輝走出房間而在「勝利海產店」喝酒等待。嗣陳介
    中因久候不耐，復接續上開強制之犯意，持前述槍枝朝地上
    擊發1槍，以加害生命、身體惡害之脅迫方式，欲促使在旁
    陪坐之陳國輝加速交付借款之時程。嗣因陳介中聽到「勝利
    海產店」對面之臺南市○○路○段52號「俗俗的賣超商」傳
    來吵雜聲，遂前往「俗俗的賣超商」一探究竟，終未取得借
    款而未得逞。
  (三)陳介中轉往臺南市○○路○段52號「俗俗的賣超商」後，警
    員陳銘仁、李江濱等人據報隨即前往處理，並於同日（98年
    11月16日）凌晨4時30分許，身著制服及於前、後印有清楚
    可見「警察」字樣之防彈衣，進入「俗俗的賣超商」進行盤
    查時，詎陳介中明知陳銘仁、李江濱係警員，且正依法執行
    職務，又可預見持槍射擊，極可能射中人體要害，導致死亡
    結果，竟於陳銘仁執行搜身時，右手自外套口袋掏出上開槍
    枝射擊子彈1發，而陳銘仁見狀同時，本能以左手撥開槍枝
    ，上開子彈乃由陳銘仁腹部旁邊打過，幸未擊中陳銘仁及其
    左後方之李江濱，陳銘仁、李江濱2人始倖免於難。陳銘仁
    、李江濱隨即上前合力逮捕陳介中，雙方發生推擠、拉扯而
    跌倒在地，陳銘仁因而受有左肱骨粗隆骨折、左肩關節扭傷
    等傷害，李江濱受有右手第五指骨近端骨折之傷害。最後陳
    介中仍經陳銘仁、李江濱壓制在地，警員並當場扣得上開改
    造手槍1枝（槍枝管制編號0000000000號）、彈殼1顆，再於
    「勝利海產店」內扣得彈殼1顆，而查知上情。
二、案經陳銘仁、李江濱告訴及臺南市警察局第五分局報告臺灣
    臺南地方法院檢察署檢察官偵查起訴。
    理  由
壹、程序方面：
一、按被告之自白，非出於強暴、脅迫、利誘、詐欺、疲勞訊問
    、違法羈押或其他不正之方法，且與事實相符者，得為證據
    ，刑事訴訟法第156條第1項定有明文。本件被告陳介中及其
    辯護人雖主張：被告於98年11月16日下午1時8分至2時29分
    間警詢時所為之陳述，因係在酒醉及頭部受傷情態下所為，
    精神狀況極不穩定，亦未曾休息睡眠，警詢筆錄顯係在精神
    意識不佳、疲勞訊問下所為，不具備任意性，而無證據能力
    云云；惟查：
  (一)本件被告於98年11月16日下午1時8分至2時29分間警詢時所
    為之自白，經原審勘驗被告於98年11月16日下午1時8分至2
    時29分間警詢光碟之結果：被告對問題內容，均能理解意義
    ，且對答如流，雖偶有向警員索討香菸，及伸懶腰、打哈欠
    等肢體動作，但未有精神狀況極不穩定之情形，有警詢光碟
    （附於偵卷第61頁）及原審勘驗筆錄（見原審卷第63頁、第
    66至70頁）在卷足憑。又被告於同日凌晨4時30分為警逮捕
    ，之後約經過8小時30分左右，始自同日下午1時8分許，開
    始接受員警詢問，迄至同日下午2時29分許結束，警詢過程
    歷時亦僅約1小時30分許，顯見被告接受警詢之時間長短，
    並未超出一般人可忍受之範圍，自非屬疲勞詢問。縱被告為
    警逮捕前有飲酒之情事，然被告於接受警詢時，距其遭逮捕
    已歷時約9小時，衡諸常情，酒精之效力已隨時間大幅減退
    ，且觀前揭原審勘驗筆錄內容，被告對於警員詢問之問題，
    均可切題，甚且能避重就輕回答警員之詢問（如警員問：「
    你知不知道有在那開槍？」被告答：「第一槍知道，剩下來
    的我就不知道。」），益可證其為警逮捕前之飲酒行為，或
    於警詢時偶有向警員索討香菸、伸懶腰或打哈欠等感覺疲憊
    之身心狀況，尚未至影響其出於自由意志而為陳述之程度。
  (二)次依上開警詢筆錄記載：「（問：你身上有無受傷？如何受
    傷？警方有無帶你前往就醫？）我頭殼有撕裂傷。我不知道
    如何受傷。有」等語（見警卷第4頁），雖可認被告於警詢
    時頭部受有撕裂傷之情。惟被告頭部之撕裂傷，已據證人即
    逮捕被告之警員李江濱（案發時任職於臺南市警察局第五分
    局〈下稱第五分局〉開元派出所）證述：「當時情形很亂，
    我們要壓制被告時，一個小過肩摔，三人都往地上倒，空間
    不大，有碰到置物架，也不知道何人碰到，我與陳銘仁（案
    發時任職於第五分局警備隊）也不知道如何受傷的，我們壓
    制被告後，上手銬，要帶走被告時，就看到他頭部流血。至
    於頭部何部位流血，印象中被告頭頂部的頭髮已經有血，臉
    上也有血」，「因為警網來支援後接手，我與陳銘仁因受傷
    就直接到成大醫院，決定開刀前先回到派出所處理事情，之
    後又到成大醫院，又回到派出所時就看到被告的傷已經包紮
    好了」等語（見本院卷第71頁），且有照片在卷足佐（見警
    卷第28頁〈被告於警詢時頭部受傷業已包紮完畢〉、第33頁
    〈案發地「俗俗的賣超商」現場殘留血跡，貨架上商品掉落
    滿地〉），堪認被告頭部撕裂傷係因警員逮捕過程所致，惟
    於警詢時已經醫療包紮完成。衡諸被告對於警詢問題內容，
    均能理解意義，對答如流，已如上述，足認被告頭部撕裂傷
    並未影響被告對問題之理解及答話能力。又前揭警詢筆錄製
    作過程均已踐行全程連續錄影錄音，且該錄影設備係以機械
    方式真實反應詢問之過程及內容，並未參雜有任何人之作用
    ，致影響內容所顯現之真實性，足以確保被告陳述之任意性
    ，益可徵被告於98年11月16日下午1時8分至2時29分間警詢
    時所為之供述，確係出於其自由意志之發動，並無施用不正
    方法之情形。
  (三)綜上，本件被告於接受警員詢問時，依當時之警詢時間、訊
    問方法、被告之身心狀況等綜合考量，足認被告於警詢之自
    白具有任意性，且該警詢筆錄所載內容亦與其陳述相符，有
    警詢光碟（附於偵卷第61頁）及原審勘驗筆錄（見原審卷第
    63頁、第66至70頁）附卷可稽，是認其自白之陳述與事實相
    符者（詳如後述），具有證據能力，得作為證據。
二、次按被告以外之人於審判外之言詞或書面陳述，除法律有規
    定者外，不得作為證據；被告以外之人於檢察事務官、司法
    警察官或司法警察調查中所為之陳述，與審判中不符時，其
    先前之陳述具有較可信之特別情況，且為證明犯罪事實存否
    所必要者，得為證據；刑事訴訟法第159條第1項、第159條
    之2分別定有明文。揆諸前揭規定，被告以外之人於檢察事
    務官、司法警察（官）調查時所為之陳述，屬傳聞證據，本
    無證據能力，必具備「可信性」及「必要性」二要件，始例
    外得適用上開第159條之2規定，認有證據能力。又此之「必
    要性」要件，必須該陳述之重要待證事實部分，與審判中之
    陳述有所不符，包括審判中改稱忘記、不知道等雖非完全相
    異，但實質內容已有不符者在內，且該審判外之陳述，必為
    證明犯罪之待證事實存在或不存在所不可或缺，二者兼備，
    始足當之。故此所謂「為證明犯罪事實存否所必要者」，既
    必須達不可或缺之程度，自係指就具體個案案情及相關卷證
    判斷，為發現實質真實目的，認為除該項審判外之陳述外，
    已無從再就同一供述者，取得與其上開審判外陳述之相同供
    述內容，倘以其他證據代替，亦無從達到同一目的之情形而
    言。經查：證人陳國輝於警詢時之陳述，乃被告以外之人於
    審判外之言詞陳述，被告及其辯護人不同意列為證據，而證
    人陳國輝業於原審審理時到庭陳述，且所證述之重要待證事
    實部分與其在司法警察（官）調查時之供述內容相符，則證
    人陳國輝於警詢之供述既有審判中之證述可以代替，自非屬
    「為證明犯罪事實存否所必要者」，而與刑事訴訟法第159
    條之2所定傳聞法則例外要件不合，是依同法第159條第1項
    之規定，不具證據能力。
三、又按證人、鑑定人依法應具結而未具結者，其證言或鑑定意
    見，不得作為證據，刑事訴訟法第158條之3定有明文。同法
    第159條之1第2項雖規定，被告以外之人於偵查中向檢察官
    所為之陳述，除顯有不可信之情況者外，得為證據。惟該被
    告以外之人（含共同被告、共犯、被害人、證人等），於偵
    查中向檢察官所為之陳述，性質上仍屬傳聞證據（審判外之
    陳述），然因檢察官依法有訊問被告、證人及鑑定人之權，
    證人、鑑定人且須「具結」，而檢察官向被告以外之人所取
    得之陳述，原則上均能遵守法律規定，不致違法取供，其可
    信性極高，為兼顧理論與實務，因而規定除顯有不可信之情
    況者外，得為證據（參考刑事訴訟法第159條之1立法理由）
    。從而被告以外之人於偵查中向檢察官所為之陳述，仍應依
    法具結，始有證據能力（最高法院94年度台上字第913號判
    決參照）。再按我國刑事訴訟法，為強制證人（含鑑定人、
    通譯）據實陳述，以發現真實，乃採書面具結，有別於歐美
    法制源自宗教、神明、人神共鑑思想之言詞宣誓制度。所謂
    具結，係指檢察官或法院（法官）對依法有具結能力之證人
    ，於訊問前或訊問後，先告以具結之義務及偽證之處罰，再
    命其朗讀內載「當（係）據實陳述」、「決（並）無匿、飾
    、增、減」等語之書面結文，並簽名、蓋章或按指印而出具
    之，以擔保其所陳述之證言為真實，否則願受刑法偽證罪處
    罰之程序者而言，此觀同法第186條至第189條之規定自明。
    則書面結文之出具，係證人具結法定程序中不可或缺之生效
    要件，更為成立刑法偽證罪之重要構成要件要素，影響重大
    ，自不容以其他證據替代。檢察官或法院（法官）之訊問筆
    錄雖記載「諭知具結之義務及偽證之處罰，並命證人朗讀結
    文後具結」等語，然無結文附卷可稽者，因不符法定具結程
    序採書面結文之形式要件，應不發生具結之效力，依同法第
    158條之3規定，其證言無證據能力（最高法院98年度台上字
    第5001號判決要旨參照）。經查：證人李江濱、陳銘仁於檢
    察官99年1月5日訊問前，雖經檢察官告以具結之義務及偽證
    之處罰，有99年1月5日訊問筆錄記載「諭知證人具結之義務
    及偽證之處罰，命其（或書記官）朗讀結文後令具結，結文
    附卷」等語，然實無結文附卷可稽（見偵卷第55至56頁），
    則證人李江濱、陳銘仁於99年1月5日之證言，因不符法定具
    結程序採書面結文之形式要件，應不發生具結之效力，是其
    於該日之證言即無證據能力。
四、末按被告以外之人於審判外之陳述，雖不符刑事訴訟法第15
    9條之1至第159條之4之規定，而經當事人於審判程序同意作
    為證據，法院審酌該言詞陳述或書面陳述作成時之情況，認
    為適當者，亦得為證據；又當事人、代理人或辯護人於法院
    調查證據時，知有第159條第1項不得為證據之情形，而未於
    言詞辯論終結前聲明異議者，視為有前項之同意，同法第15
    9條之5定有明文。而刑事訴訟法第159條之5之立法意旨在於
    傳聞證據未經當事人之反對詰問予以核實，原則上先予排除
    。惟若當事人已放棄反對詰問權，於審判程序中表明同意該
    等傳聞證據可作為證據；或於言詞辯論終結前未聲明異議，
    基於尊重當事人對傳聞證據之處分權，及證據資料愈豐富，
    愈有助於真實發見之理念，上開傳聞證據亦均得資為證據。
    經查：本案所引用之其餘供述證據及具有傳聞性質之書面證
    據，本院準備程序及審判程序提示予檢察官、被告及其辯護
    人均表示對於證據能力無意見，同意列為證據，且迄未於言
    詞辯論終結前聲明異議（見本院卷第50至51頁、第70至72頁
    、第128至129頁、第155至159頁），經審酌上開證據製作時
    之情況，並無違法不當之情事，認為以之作為證據應屬適當
    ，且採納為證據，尚無礙於被告與辯護人於程序上之彈劾詰
    問權利，而認上開證據（含傳聞證據）合於刑事訴訟法第15
    9條之5等規定，具有證據能力。至於其餘非供述證據均經法
    定程序取得，無不得為證據之情形，自亦有證據能力，合先
    敘明。
貳、關於認定犯罪事實所憑之證據及理由：
一、被告未經許可持有具有殺傷力之改造手槍、子彈部分：
  (一)訊據被告陳介中對於上開時、地，向綽號「俊仔」姓名年籍
    不詳之成年男子，借得可發射子彈具有殺傷力之改造手槍1
    支及子彈2顆而持有，進而於「勝利海產店」射擊1發子彈，
    嗣經警於「俗俗的賣超商」當場扣得上開改造手槍1支及彈
    殼1顆，於「勝利海產店」查扣彈殼1顆等事實坦承不諱（見
    本院卷157頁背面、第158頁正面）；並經(1)【證人陳國輝】
    於原審審理時證述：被告持槍在「勝利海產店」擊發1發子
    彈等語（見原審卷第128至129頁），(2)【證人江明達】（「
    俗俗的賣超商」店員）於偵查中證述：伊在超商走道邊邊，
    看到警察在盤問被告，警察要對被告搜身時，被告有掙扎，
    之後有聽到槍聲等語（見偵卷第29頁），及(3)【證人陳銘仁
    、李江濱】分別於原審、本院審理時證稱：被告持槍在「俗
    俗的賣超商」開了1槍等語明確（見原審卷第123頁、本院卷
    第69頁）；復有改造手槍1枝（槍枝管制編號0000000000號
    ）、彈殼2顆扣案可證，及扣押書（見警卷第14頁）、照片
    及現場採證證物清單（見警卷第29至31頁、第34頁）附卷可
    稽，堪認被告自白其未經許可持有改造手槍1支及子彈2顆，
    與事實相符，堪予採信。
  (二)又扣案之手槍、彈殼，經送請內政部警政署刑事警察局（下
    稱刑事警察局）鑑定結果，認該槍枝（槍枝管制編號000000
    0000號）係改造手槍，由仿FN廠半自動手槍製造之槍枝，換
    裝土造金屬槍管而成，擊發功能正常，可供擊發適用子彈使
    用，認具殺傷力；而扣案彈殼2顆，均係已擊發之非制式金
    屬彈殼，有該局98年12月17日刑鑑字第0980165048號鑑驗書
    1份在卷可查（見偵卷第33至34頁）。是被告持有之非制式
    金屬子彈2顆，既有適用於前開可發射子彈具有殺傷力之改
    造手槍，且均可擊發，足認被告非法持有可發射子彈具有殺
    傷力之改造手槍1支及子彈2顆等犯行。至於上開彈殼2顆，
    經比對結果，其彈底特徵紋痕不足，無法確認是否由同一槍
    枝所擊發；經將上述彈殼2顆與上開手槍（槍枝管制編號000
    0000000號），槍機壁（含撞針）之矽膠鑄模比對結果，其
    彈底特徵紋痕不足，無法確認是否由該槍枝所擊發，雖亦有
    刑事警察局前揭鑑驗書可按，惟該扣案之彈殼2顆，均係已
    擊發之非制式金屬彈殼，且均係在案發現場查扣之證物，已
    如上述，縱其彈底特徵紋痕不足，亦不影響本院依上開證人
    之證言及物證、書證所為之事實認定。從而，被告未經許可
    持有可發射子彈具有殺傷力之改造手槍1支及子彈2顆之犯行
    ，洵堪認定。
二、被告強制未遂部分：
  (一)訊據被告固坦承於「勝利海產店」內，趁陳國輝在旁陪坐飲
    酒時，朝地上開1槍之事實，惟矢口否認有何強制未遂犯行
    ，辯稱：伊當日前往「勝利海產店」之目的，係為向陳國輝
    購買7千元之毒品海洛因，並非為向陳國輝借款5千元；且伊
    未曾進入「勝利海產店」房間內，亦無持槍指向陳國輝及吳
    鳳英；而在「勝利海產店」內係因不耐煩才朝地上開槍，伊
    不知道陳國輝會害怕云云。被告辯護人則以：被告絕無進入
    陳國輝經營之「勝利海產店」房間內持槍指向陳國輝、吳鳳
    英；又被告於「勝利海產店」內持槍朝地面開槍，係因喝酒
    造成情緒上、精神上不穩定，因不耐煩之一時情緒反應，絕
    非針對陳國輝為強制行為等語，為被告辯護。
  (二)經查：
  1.被告於警詢時供述：「（問：你於在該海產店開槍前，有無
    先持該手槍在該海產店休息房內對著陳國輝及他太太說：『
    身上是否有錢？拿來借我』之話語？）我沒說。（問：你於
    在該海產店開槍前，陳國輝有無以『大家都認識、如果有需
    要我叫朋友拿錢來借你』等話語告訴你？）有的。（問：你
    既稱未開口向陳國輝及其老婆借錢，為何陳國輝會向你說：
    『大家都認識、如果有需要我叫朋友拿錢來借你』？）我現
    在承認我的確要向陳國輝借錢，但我沒在休息房內持槍對他
    們兩個，我僅有在海產店內把槍拿在手上、槍口朝下。」等
    語（見警卷第2至3頁），嗣於內勤檢察官訊問時亦供稱：「
    （問：今天凌晨為何去海產店？）我跟老闆很好，我要跟他
    借錢。」等語（見偵卷第6頁）；經與(1)【證人陳國輝】於
    偵查及原審審理時均具結證稱：伊於臺南市○區○○路503
    之1號經營「勝利海產店」，與被告之交情像客人、朋友。
    被告於98年11月16日凌晨約3、4時許，至「勝利海產店」找
    伊，因伊在對面之「俗俗的賣超商」，被告又至該超商找伊
    ，2人從超商返回「勝利海產店」途中，被告即詢問伊「有
    沒有5,000元借我」，伊答以「現在生意不好，身上沒有錢
    」，被告要伊去問其妻吳鳳英，伊進入房間欲詢問其妻吳鳳
    英時，被告亦尾隨入內，進房間後，被告即拿出1把槍，持
    槍指向伊、吳鳳英，叫伊等把錢拿出來。當時伊很害怕，怕
    被告傷害到太太、兒子，就跟被告說，都已經認識很久了，
    怎麼要做這些事，出去外面好好講，伊叫太太打電話問朋友
    有沒有錢可以借，被告就把槍收起來，同伊去外面喝酒。之
    後，在外面約喝1小時多，被告等要拿錢，等到不耐煩，就
    朝地上開槍，這整個過程，伊會害怕。後來被告聽到「俗俗
    的賣超商」有吵雜聲，聲音很大，被告說要過去看一下，就
    走向「俗俗的賣超商」那邊去等語（見偵卷第12至13頁、原
    審卷第125至140頁）；(2)【證人吳鳳英】於偵查及原審審理
    時均具結證述：被告於98年11月16日凌晨4時許，跟隨陳國
    輝進入「勝利海產店」之房間內，當時伊在房間內陪小孩在
    睡覺，被告進門後，問陳國輝有無錢，並拿槍指向伊，槍口
    碰觸到伊之頸部，也曾將槍對著陳國輝，伊感覺很害怕，又
    怕被告會吵醒小孩，伊等就跟被告說，有什麼事出去外面說
    ，被告就跟陳國輝出去，後來伊就把門關起來等語（見偵卷
    第47至48頁、原審卷第141至147頁）互核；有關被告係為向
    陳國輝借錢而前往陳國輝經營之「勝利海產店」之陳述相互
    一致，足認證人陳國輝、吳鳳英2人之證言，應值採信。次
    參證人陳國輝、吳鳳英二人前揭證述：被告尾隨陳國輝進入
    「勝利海產店」旁房間內，持槍指向陳國輝及其妻吳鳳英表
    示是否有錢，且於「勝利海產店」內，因遲遲未能借得現款
    ，趁陳國輝在旁陪坐飲酒時，朝地上開1槍，使陳國輝、吳
    鳳英心生畏懼等情，亦與原審勘驗被告98年11月16日警詢光
    碟結果，被告於警詢時供承：伊有跟陳國輝進房間，說要借
    錢，叫陳國輝拿錢出來借伊等語相符（見原審卷第63、68頁
    ），益徵證人陳國輝、吳鳳英前揭證言，並非設詞虛構烏有
    之事。此外，復有扣案之改造手槍1支、彈殼1顆、現場採證
    照片及證物清單（見警卷第29、31、34頁）可佐，則證人陳
    國輝、吳鳳英2人之證言與事實相符，堪信為真實。
  2.按槍枝為違禁物，具有強大之殺傷力，僅將之取出觀看已足
    以使旁人心生畏懼，若以槍枝近距離指向他人，甚或驟然開
    槍，更將使旁人驚懼，可認係以加害該人生命、身體之惡害
    告知，此為社會通念，而被告為成年人，具相當社會經驗，
    對此絕無不知之理，竟於「勝利海產店」之房間內，在距離
    陳國輝及吳鳳英2人均咫尺之情況下，明知陳國輝及吳鳳英2
    人並無貸與款項予伊之義務，竟持槍指向該2人，表示要拿
    借款，堪認被告有持搶迫使陳國輝及吳鳳英2人同意交付借
    款之強制犯意。又徵諸被告更在與陳國輝飲酒當時，因久候
    借款不耐，突然朝地面射擊1槍，佐以被告於原審審理時自
    承開槍之目的係要逼迫陳國輝，加快其速度等語（見原審卷
    第179頁），可見被告明知開槍會使陳國輝害怕，能造成其
    心理壓力，欲藉此迫使陳國輝加快交付借款之時程，灼然甚
    明。再被告持槍脅迫陳國輝及吳鳳英2人，意在借用款項，
    惟其借款既未取得，是認被告已著手為強制行為，但尚未達
    於既遂之程度，應屬未遂。
  (三)被告雖辯稱：伊於案發當日係為購買海洛因，方至「勝利海
    產店」找陳國輝，並未為向陳國輝借款，伊係因警方要將之
    轉為秘密證人，方供出係為購買毒品海洛因云云；惟觀之被
    告於警詢及內勤檢察官偵訊時均供承：伊當日前往「勝利海
    產店」之目的，係為向陳國輝借錢等語（見警卷第3頁、偵
    卷第6頁），核與證人陳國輝、吳鳳英前揭證述情節相符，
    可見被告事後改稱：伊於案發當日係為購買海洛因，方至「
    勝利海產店」找陳國輝云云，已非無疑。況衡諸常情，毒品
    係政府嚴厲查禁之違禁物，從事毒品交易者莫不極盡隱諱之
    能事，事先約妥交易時間、地點及購買數量、價格，並迅速
    完成交易，以躲避警方之追緝，甚難想像購毒者為購買毒品
    ，率爾前往販毒者所在地，逕向販毒者表示要購買毒品，甚
    且與販毒者飲酒多時，僅為等候其交付毒品，而甘冒為警查
    獲之風險。是以被告前揭所辯，顯係事後卸責之詞，不足採
    信。
  (四)被告雖又辯稱：伊未跟隨陳國輝進入房間內，亦無持槍指向
    陳國輝及吳鳳英云云；被告辯護人亦為被告辯稱：若依證人
    陳國輝之供述，其與被告離開「勝利海產店」房間時，曾向
    吳鳳英示意報警，按理，陳國輝既已示意其妻報警，而以被
    告與陳國輝離開房間後，又在「勝利海產店」內一同飲酒相
    當長之時間，警察應該馬上就會趕到現場，然警方竟在被告
    離開「勝利海產店」，轉往「俗俗的賣超商」時逮捕被告，
    可知陳國輝及吳鳳英等人指稱被告曾進入房間，應有疑義等
    語。惟查：依證人吳鳳英於原審審理時具結證稱：伊當時因
    為很緊張，不知被告的槍是真是假，且小孩還在旁邊睡覺，
    所以並未注意到陳國輝有無示意要報警等語明確（見原審卷
    第144頁），而以當時房內氣氛之緊張情況，陳國輝又無法
    出聲高喊，或以大動作示意，則證人吳鳳英表示其並未注意
    到陳國輝之示意等語，核與常情相符，自無摒棄不予採信之
    理。且徵諸吳鳳英見陳國輝已將被告勸離房間，迅即關起房
    門，陪同小孩在房間內，而陳國輝則在房間外面陪同被告喝
    酒，繼續安撫被告，迄至被告持槍朝地上開了1槍，均未報
    警處理，亦與證人陳國輝所稱其與被告之交情像客人、朋友
    相吻合。是故，被告執此指摘證人陳國輝、吳鳳英之指證不
    實，顯無可採。
  (五)被告及辯護人雖再辯稱：被告係因不耐煩才向地上開槍，並
    不知道陳國輝會害怕；被告開槍係因喝酒造成其情緒上、精
    神上不穩定，因不耐煩之一時情緒反應，非針對陳國輝為恐
    嚇犯行云云；惟查：證人陳國輝於原審審理時雖證稱：被告
    因久待不耐，而持槍朝地上開槍，非針對伊，並無恐嚇伊等
    語（見原審卷第129、133頁），然細究勾稽證人陳國輝於原
    審審理時亦具結證稱：「（問：為何被告朝地上開槍，你會
    感覺說他心情不好，等到不耐煩？）因為他跟我說你朋友要
    拿來了沒，為何那麼久，槍拿出來就開槍了，所以我想說他
    可能等到不耐煩。（問：你會怕被告對你或你的家人開槍嗎
    ？）會。（問：他當時開槍有說等那麼久，他當時口氣如何
    ？）沒有多好，意思就是說叫朋友拿錢來要等1個多小時。
    」等語（見原審卷第133、134頁），可知當時之客觀情形，
    係被告先以不耐煩之語氣對陳國輝為催促之舉動，復又朝地
    上開槍，已使陳國輝生畏怖之心，是以證人陳國輝前揭所稱
    被告非針對伊開槍云云，應係基於朋友情誼或恐遭被告報復
    而為迴護被告之詞，尚難遽信。況參酌被告於原審審理時亦
    供承：開槍目的係要逼迫陳國輝加快速度等語（見原審卷第
    179頁），可見被告開槍係針對陳國輝，且其目的是為造成
    陳國輝心理上之壓力，促使陳國輝加速交付借款之時程甚明
    。因之，被告及辯護人所稱被告開槍係因喝酒造成其情緒上
    、精神上不穩定，因不耐煩而產生之一時情緒反應，並非針
    對陳國輝為強制行為云云，要難採信。
  (六)綜上，被告於前揭時、地，為使陳國輝、吳鳳英同意貸與款
    項，交付借款予伊，使其2人行無義務之事，竟基於強制之
    犯意，以持槍恐嚇之脅迫方式表示要借款，使陳國輝、吳鳳
    英心生畏懼，又因久候借款不耐，接續強制之犯意，持槍朝
    地上擊發1槍，欲使在旁陪坐之陳國輝加快交付借款之時程
    ，然因聽到「勝利海產店」對面之「俗俗的賣超商」傳來吵
    雜聲，轉往「俗俗的賣超商」一探究竟後，在「俗俗的賣超
    商」為警逮捕，而未如願取得借款。則被告強制未遂之犯行
    ，事證明確，應堪認定。
三、被告殺人未遂、妨害公務部分：
  (一)訊據被告矢口否認有何殺人未遂、妨害公務犯行，辯稱：伊
    對於在「俗俗的賣超商」中發生何事均無印象云云；被告辯
    護人則以：被告當時因酒醉造成精神障礙，無法辨識其行為
    ，僅知與他人發生肢體衝突，全然不知陳銘仁、李江濱為警
    察，且槍枝走火係警員自被告身後不慎碰觸誤擊所致，被告
    並無妨害公務及殺人之犯意等語，為被告辯護。
  (二)經查：
  1.依被告案發當時之精神狀況，被告知悉至「俗俗的賣超商」
    現場盤查被告之陳銘仁（第五分局警備隊警員）、李江濱（
    第五分局開元派出所警員）為警察身分：
  (1)本件被告先至「勝利海產店」尾隨陳國輝進入房間內，持槍
    指向陳國輝、吳鳳英，經陳國輝安撫被告後，被告把槍收起
    來，隨陳國輝到房間外，在外面喝酒1小時多，等候陳國輝
    友人拿錢來，已如前述，可見被告當時思緒清楚，亦能理解
    陳國輝之話語，並未陷於爛醉而欠缺辨別事理之能力。又依
    證人陳國輝於原審證稱：被告在「勝利海產店」開完槍後，
    復又在其面前裝填子彈，經伊告以警察可能前來，被告即將
    槍收下等語（見原審卷第139頁），則以被告在轉往「俗俗
    的賣超商」前，尚能為裝填子彈如此精細之動作，又能理解
    陳國輝曉以利害關係之意涵，顯見被告酒後意識仍然清楚。
    再佐以原審勘驗「俗俗的賣超商」監視錄影光碟結果，被告
    嗣在「俗俗的賣超商」內，尚能正常行走於走道，並在陳列
    架上選取物品，有原審勘驗筆錄附卷可稽（見原審卷第79、
    81頁），對照證人陳銘仁於原審審理時證述：被告當時在「
    俗俗的賣超商」之精神狀況還是蠻清楚的，因伊回想起來當
    時有問被告東西藏在衣服裏，是不是要偷，伊問這一句話是
    想要引開被告的注意力，被告沒有說話，伊叫被告不要動，
    伊要搜身，被告就用左手拉開拉鍊，當時被告還可以去控制
    拉鍊方向等語（見原審卷第116至117頁），及證人李江濱於
    本院審理時證述：伊看到被告在「俗俗的賣超商」裡，面對
    置物架，從置物架拿東西往身上衣服裡面塞，精神狀況沒什
    麼問題等語（見本院卷第68頁），益見被告當時仍有識別能
    力，並非陷於泥醉而無法認知周遭事物之精神狀況，或辨識
    行為之能力有顯著減低之情形。
  (2)次審究被告於警詢中供述：「（問：你於該海產店開槍後往
    何處逃逸？）我不記得往何處跑，我的記憶僅到此。（問：
    警方於民國98年11月16日4時30分左右，因接獲報案進入南
    市○○路○段50號『俗俗的賣』超市內查緝你，當時警方上
    前盤查你身份時，你有無持該改造手槍往員警肚子附近開了
    一槍並與警方扭打在地致員警手骨折及擦傷？）我僅記得我
    有往地上再開一槍，然後就與警方拉扯扭打，並沒有要向員
    警開槍。（問：警方於『俗俗的賣』超市內盤查你時，為何
    要開槍？）因我緊張」等語（見警卷第3至4頁），又於內勤
    檢察官訊問時供稱：「（問：為何要開槍？）我當時酒醉了
    ，發生何事我都不記得了。（問：你記得有開槍嗎？）第一
    次我有記得。我朝地上開槍。（問：你知道警察有到場？）
    不知道。第一次開槍時意識還好但第二次開槍時我有開槍但
    我以為是有人要搶我。（問：在警察逮捕你時有將警察用傷
    ？）我也有受傷，我頭部也有受傷我有診斷證明，我拿槍不
    敢對人開槍，我是朝地上開槍。」等語（見偵卷第6頁），
    足認被告於警詢及偵查中先以其對「勝利海產店」開槍後之
    事無記憶為由，欲迴避其於「俗俗的賣超商」內發生事情之
    經過，但嗣對警員詢問伊何以持槍朝警員肚子附近開了一槍
    並與警方扭打在地致警員受傷，或檢察官訊問伊第二次開槍
    之緣由及遭逮捕時致警員受傷之經過，卻又立即答稱：伊僅
    記得往地上再開一槍，然後與警方拉扯扭打，並沒有要向警
    員開槍，伊係因緊張才開槍。伊以為有人要搶伊，伊係朝地
    上開槍等語，益可認被告於案發時雖有飲酒，惟並未顯然影
    響其對於外界事物之判斷能力及記憶能力，且亦因其對行為
    時之事發經過仍記憶清楚，始能以避重就輕之情節圖卸其開
    槍之責。
  (3)再依證人陳銘仁於原審審理時證述：伊當時身上穿警察制服
    ，還有防彈背心等語（見原審卷第111頁），證人李江濱於
    本院審理時證述：伊跟陳銘仁都穿制服，防彈背心，盤問被
    告說他在這裡做什麼等語（見本院卷第68頁），核與「俗俗
    的賣超商」監視光碟翻拍照片所示：警察到場時均身著制服
    及防彈衣，且防彈衣上前、後復印有「警察」字樣，清楚可
    見等節（見警卷第26至27頁、原審卷第83至89頁）相符，而
    被告於案發時對於外界事物既仍有判斷之識別能力，則被告
    當時見到警員陳銘仁、李江濱身穿警察制服，還有印製「警
    察」字樣之防彈背心，自當知悉至案發現場盤查被告之陳銘
    仁、李江濱為警察身分至明。
  2.案發經過：
  (1)依被告於警詢中供述：「（問：警方於民國98年11月16日4
    時30分左右，因接獲報案進入南市○○路○段50號『俗俗的
    賣』超市內查緝你，當時警方上前盤查你身份時，你有無持
    該改造手槍往員警肚子附近開了一槍並與警方扭打在地致員
    警手骨折及擦傷？）我僅記得我有往地上再開一槍，然後就
    與警方拉扯扭打，並沒有要向員警開槍。（問：警方於『俗
    俗的賣』超市內盤查你時，為何要開槍？）因我緊張。」等
    語（見警卷第3至4頁），又於內勤檢察官訊問時供稱：「（
    問：為何要開槍？）我當時酒醉了，發生何事我都不記得了
    。（問：你知道警察有到場？）不知道。第一次開槍時意識
    還好但第二次開槍時我有開槍但我以為是有人要搶我。（問
    ：在警察逮捕你時有將警察用傷？）我也有受傷，我頭部也
    有受傷我有診斷證明，我拿槍不敢對人開槍，我是朝地上開
    槍。」等語（見偵卷第6頁），顯見被告於警詢及偵查中均
    供承其於「俗俗的賣超商」有開槍，僅辯稱其係朝地上開槍
    ，並沒有要向警員開槍之意思。
  (2)次依證人陳銘仁於偵查中證述：伊見到被告時，被告正從置
    物架拿東西下來，並塞在外套內，伊問被告何要拿東西塞滿
    外套，被告說因為他要買東西，先把東西放在外套，等一下
    再去結帳，伊就先請被告將東西先拿出來，被告以左手將外
    套拉鍊拉下，所以外套內的東西都掉在地上，但被告的右手
    都插在外套的口袋，伊就覺得很奇怪，伊是一邊用手要去摸
    到被告的口袋，一邊叫被告將東西拿出來，當時伊站在被告
    的左側，並沒有面對面，是呈九十度，伊是用左手碰被告外
    套，右手繞過被告背後，準備要去拉被告右手，但沒有拉到
    ，被告就從口袋拿出槍來，伊就用左手撥開被告，撥開被告
    右手時，聽到槍響等語（見偵卷第40頁）；原審審理時結證
    ：伊知道被告身上有槍，伊就站被告左邊側面面對他，伊右
    手往被告身後要去抓他右手，沒抓到，被告就開槍被伊左手
    撥掉。伊用左手撥時，就已經聽到槍聲，槍往伊肚子旁邊過
    去。撥槍後，伊等要抓槍，沒有抓到，伊右手往被告皮帶拉
    ，伊一拉被告要推伊，但伊拉住被告，伊等一起倒地受傷。
    伊因為視線位置，沒有注意到被告拿槍位置，被告拿槍出來
    就開槍了，伊當時第一瞬間反應是撥開，撥的那一剎那同時
    有槍響，因被告右手在動時，伊認定槍是絕對在裏面，所以
    憑本能去撥槍。子彈打出去的方向是側面。任何一種槍枝可
    以完全擊發，子彈都已經上膛等語（見原審卷第110至124頁
    ），並模擬案發當時經過：證人陳銘仁當時取槍叫被告不要
    動，當時距離約大約證人發言台到書記官席之距離，當時被
    告手放在夾克口袋，證人陳銘仁就往前盤查，走近被告靠近
    其左側，這時證人陳銘仁叫被告打開夾克拉鍊拉下來，掉出
    一包一包零食，被告手就放下，證人陳銘仁就搜身，沿著腰
    往被告右邊腰部搜過去，搜到右邊腰部時，這時被告右手槍
    拔出來，證人陳銘仁未注意被告手有多高，只知被告把槍拿
    出來，證人陳銘仁用手去撥等情（見原審卷第117頁），暨
    於原審當庭模擬所拍攝之盤查逮捕被告經過照片16幀（見原
    審卷第149至156頁）；及於本院審理時證述：「我站在被告
    側身的左邊，右手要搜身，被告的槍從我的方向擊發過來，
    我左手撥開槍。」「（問：你們所站相關位置為何？）我與
    鄭水吉所述完全一樣。本來我與李江濱前後，我要搜身時靠
    近被告，李江濱也往前靠，站在我左後方，被告一開槍，我
    手一撥，順便拉被告要制伏他，變成被告夾在我與李江濱中
    間。（問：被告擊發時，你是如何撥被告的槍？）我站在被
    告左邊，要搜身時，我叫被告面向我們（南面），我再側身
    面向置物櫃（西面），與被告有個角度，被告衣服拉鍊被我
    們拉開，我右手由後面搜身，有摸到槍枝的感覺，被告就掏
    槍出來要擊發，我左手就馬上往外撥」等語（見本院卷第11
    1頁背面、第127頁背面）；則以證人陳銘仁於案發時乃最貼
    近被告且對被告進行近距離搜身之警員等情觀之，證人陳銘
    仁憑據其感官知覺之親身經歷，陳述其所見所聞之案發經過
    ，目擊被告開槍子彈打出去方向為其肚子旁邊，應非虛妄。
  (3)又依證人鄭水吉（案發時為第五分局警備隊警員）於本院審
    理時證稱：「我與陳銘仁趕到勝利海產店現場時，被告不在
    ，民眾告訴我們，被告跑到對面『俗俗的賣』超商，超商店
    長告訴我們被告人在店內的右邊（面對超商大門來說），並
    用手指位置，店內有兩個通道，我先進去，在第一個通道就
    先右轉，陳銘仁、李江濱隨後走到第二個通道再右轉包夾。
    （問：以被告面向的位置為標準，你們三人所站位置情形為
    何？）陳銘仁、李江濱站在被告左邊，我站在被告右邊，我
    距離被告比較遠。陳銘仁站在比較靠近被告，李江濱在陳銘
    仁後面。（問：你們站定位置後，如何對被告盤查、搜身？
    ）當時我右手放在槍把上，尚未拔出，被告在裝東西作假動
    作，我對陳銘仁使眼色，陳銘仁靠近搜身，結果被告槍就擊
    發，開了一槍。」等語（見本院卷第126頁背面至第127頁正
    面），並對照證人鄭水吉當庭所繪製案發時之被告及三位警
    員陳銘仁、李江濱、鄭水吉所站位置現場圖（見本院卷第13
    3頁），核與證人陳銘仁上開所述案發經過相符，益見證人
    陳銘仁於案發時以最貼近被告並對被告進行近距離搜身之親
    身經歷，陳述目擊被告開槍子彈打出去方向為其肚子旁邊，
    應值採信。
  (4)再證人李江濱於偵查中證述：「我與警備隊的另兩位同仁一
    起進入店內去找被告，找到被告後，警備隊的兩位同仁從前
    面，我另一走道至後方要包抄被告，我左手已握槍把，我就
    被告是什麼名字，在這裡做什麼，被告說他要買東西，當時
    被告身上套了一件夾克，夾克裡面已塞滿東西，當時被告面
    對置物架，我站在被告的左側，警備隊前後站在被告的右側
    ，我看到被告夾克內塞了很多東西，我就問被告說『如果你
    要買東西，你衣服怎麼塞那麼多東西』，被告說『沒有，我
    只是看一看』，被告就順手將塞在衣服內的東西拿出來，因
    為我們接獲勤務中心通報有人開槍，所以我直覺認為他是要
    用東西掩飾他身上的槍枝，我就跟警備隊的同仁順手將他夾
    克內的東西拿出來，後來警備隊同仁碰到硬的東西，就問被
    告這是什麼東西，在我們幫忙他把塞在衣服內的東西的時候
    ，被告的手就已經插在夾克的右口袋，在警備隊同仁質問他
    這是什麼東西時，被告就拿出手槍，警備隊同仁抓住被告的
    右手」等語（見偵卷第30頁）；於本院審理時證述：「我們
    為了緩和情形，就詢問他（被告）身上滿滿裝什麼東西，好
    像是說要買東西，我與陳銘仁問他為何買東西將東西塞在衣
    服裡，他說他要買東西，我與陳銘仁在一左一右伸手幫他找
    東西，怕他有槍，用左手試探，東西就掉下來，陳銘仁好像
    摸到什麼東西，剛好那時候被告順手拿槍起來瞬間就開槍了
    。我們來不及反應。陳銘仁順勢把被告壓制到地上，我上前
    兩人合力逮捕他了。我與鄭水吉、陳銘仁進入，要進入大門
    時，我跟著陳銘仁進去後，我從另一走道與陳銘仁包抄被告
    。我印象中，應該被告面對置物架，我應該在被告左邊，陳
    銘仁在被告右邊，我不是左撇子，不可能左手握槍把，偵查
    筆錄記載我左手握槍把應該不對的。」等語（見本院卷第69
    頁、第111頁），可知證人李江濱證述之案發經過與證人陳
    銘仁所述情節大致相符，惟就案發時被告與證人陳銘仁、李
    江濱所站相關位置未盡相合。嗣經證人鄭水吉當庭繪製案發
    時之被告及三位警員陳銘仁、李江濱、鄭水吉所站位置現場
    圖相互勾稽比對，證人李江濱回憶案發經過而證稱：「（問
    ：你們所站相關位置為何？）時間很久了，但我確定是證人
    鄭水吉所述位置。（問：陳銘仁在搜身時，你站在何位置？
    ）我站在陳銘仁左後方，幾乎緊貼著陳銘仁。陳銘仁去搜身
    時，我也有出手去搜被告」等語（見本院卷第127頁背面）
    ，並對照卷附案發當時「俗俗的賣超商」監視錄影光碟照片
    （見警卷第26至27頁、原審卷第83至89頁），足認證人李江
    濱於偵查及本院審理時先證稱：伊站被告左側，陳銘仁站被
    告右側，其二人站在被告一左一右等語，當係知覺記憶錯誤
    ，應以事後所證：伊站在陳銘仁左後方，幾乎緊貼著陳銘仁
    等語為可信。
  (5)其次，證人李江濱於本院審理時另證述：「（問：你有親眼
    看到被告把槍掏出來？）我聽到槍聲後，我們兩人準備把被
    告壓制到地上，被告倒地前，就看到被告手上拿槍。（問：
    你在檢察官偵訊時提到『被告拿出手槍，警備隊同仁抓住被
    告右手』是拿出手槍那瞬間就被抓住右手，還是如何情形？
    ）被告他的手放在右邊腰部，插在夾克裡面或者褲袋我不能
    確定，因為我站在他左邊，無法確定，他有警戒，陳銘仁有
    摸到硬硬的東西，喊一聲有槍，瞬間被告就拿槍出來就開槍
    了。陳銘仁順手抓住被告他的手，順勢就壓制他。（問：你
    有無看見被告開槍方向朝何向開槍？）我無法確定，因為瞬
    間的情形。」「被告一擊發，陳銘仁馬上用手撥，子彈剛好
    穿過我與陳銘仁間，陳銘仁一壓制被告，變成被告在我與陳
    銘仁中間。」等語（見本院卷第69頁、第127頁背面），足
    認證人李江濱雖未目擊被告開槍方向，惟以其緊貼在陳銘仁
    左後方，且曾出手將被告放在夾克內東西拿出來，於近距離
    之情況下目睹子彈飛行方向，應與常情無違，亦與證人陳銘
    仁所述經過相符，應可採信。
  (6)是依上開調查證據之結果，堪認警員陳銘仁對被告搜身時，
    被告原放在夾克外套口袋中之右手掏槍射擊，陳銘仁即以左
    手撥開槍枝，被告開槍之子彈自陳銘仁腹部旁邊打過，幸未
    擊中陳銘仁及陳銘仁左後方之警員李江濱，應堪認定。惟因
    證人陳銘仁、李江濱於案發時均未目擊被告之開槍方向，且
    無其他積極事證足認被告係明知且有意朝警員陳銘仁、李江
    濱開槍射擊，是依「罪證有疑、利於被告」之法則，自難遽
    為被告明知並有意朝陳銘仁、李江濱所在位置開槍之認定。
  3.惟按行為人對於構成犯罪之事實，明知並有使之發生（實現
    ）該事實之決意，進而實行該犯罪決意之行為，乃直接故意
    ；行為人對於構成犯罪之事實，預見其有發生（實現）之可
    能，因該犯罪事實之發生（實現）不違背其本意，乃予容認
    ，任其發生（實現）之情形，為間接故意（不確定故意）。
    查被告於案發當時右手放在外套口袋裏，警員陳銘仁站在被
    告左邊側面呈九十度面對被告進行搜身之職務，右手沿著被
    告腰部往右邊腰部搜過去，搜到右邊腰部時，被告原放在外
    套口袋中之右手掏槍射擊，陳銘仁本能用左手撥開，子彈朝
    證人陳銘仁腹部旁邊方向打過，幸未擊中陳銘仁與陳銘仁左
    後方之警員李江濱，陳銘仁乃以右手往被告皮帶拉，被告推
    陳銘仁，壓制過程雙雙倒地受傷，已如前述，而被告既得預
    見持具有殺傷力及子彈已上膛之改造手槍射擊，於警員近距
    離搜身之情況下，可能擊中執行公務之警員之身體重要部位
    ，致危害警員之生命，惟竟仍持前開具有殺傷力及子彈已上
    膛之改造手槍射擊，致子彈自警員腹部側邊打過，縱其未執
    意朝警員射擊，惟其容認此舉可能足以造成警員死亡之結果
    發生，則被告當係基於殺人之不確定故意為之甚明。
  4.再被告開槍拒捕後，警員陳銘仁、李江濱乃合力逮捕被告，
    被告於逮捕過程中，雖有抗拒推擠，但未有攻擊行為，而警
    員陳銘仁、李江濱於逮捕過程中，陳銘仁受有左肱骨粗隆骨
    折、左肩關節扭傷等傷害，李江濱受有右手第五指骨近端骨
    折之傷害，業經證人陳銘仁於原審及證人李江濱於本院證述
    綦詳（見原審卷第114至115頁、本院卷第69頁），且有國立
    成功大學醫學院附設醫院98年11月16日第47789、47790號乙
    種診斷證明書2紙附卷可稽（見警卷第12至13頁），則警員
    陳銘仁、李江濱所受上述普通傷害，應為被告妨害公務施強
    暴脅迫之當然結果。從而，被告有妨害公務之主觀犯意及客
    觀犯行，亦堪認定。
  (三)被告及辯護人雖辯稱：被告當時因酒醉造成精神障礙，無法
    辨識其行為，僅知與他人發生肢體衝突，全然不知陳銘仁、
    李江濱為警察，且槍枝走火係警員自被告身後不慎碰觸誤擊
    所致云云；惟查：
  1.依刑法第19條規定，刑事責任能力，係指行為人犯罪當時，
    理解法律規範，辨識行為違法之意識能力，與依其辨識而為
    行為之控制能力。審酌原審勘驗被告於「俗俗的賣超商」監
    視錄影光碟：被告走進超市走道，看似在找陳列架上物品，
    陳列架上物品因被告拿取而掉落地面，被告彎下身去撿，陳
    列架上物品又掉落地面，被告再次彎下身去撿，被告拿架上
    物品往自己外套裏塞，並持續在陳列架上選看物品，二位防
    彈背心的警察從走道的另一頭慢慢走近被告，警察與被告有
    肢體接觸的動作，雙方動作頻繁（被告抗拒），警察走進走
    道協助警察制服被告，被告被壓制於地上等情（見原審卷第
    79、81、83至89頁），則以被告在「俗俗的賣超商」可以將
    東西藏入自己的衣服內，動作很正常，面對於警方到場，且
    能立刻靜止不動等情，足認被告當時仍有辨別判斷事理之能
    力。縱使被告於拿取陳列架上物品，曾有掉落撿拾之動作，
    惟此與一般人於挑選物品時，亦有可能因不小心而使架上物
    品掉落之情形無不合，且被告何以將物品放在外套裏，或係
    圖一時方便，或係為掩飾犯行，其動機不一而足，亦難憑此
    認定被告之當時精神狀況不佳，已無辨識行為之能力，或其
    辨識行為能力有顯著降低。又證人陳國輝於原審審理時雖證
    述：伊看被告當時是醉茫茫的樣子，走路不像正常，說話也
    是會亂說等語（見原審卷第127頁），惟經與上述被告在往
    「俗俗的賣超商」前，尚能在「勝利海產店」為裝填子彈如
    此精細之動作，且轉往「俗俗的賣超商」時，亦能在超商內
    商品陳列架間之狹小走道行走自如、選取物品，又於面對警
    員到場時，能立刻靜止不動等情互核不符，難謂證人陳國輝
    之證言無附和迴護被告之情。是故，被告前揭所辯，非可採
    信。
  2.被告雖又辯稱：伊不知前來的是警員，誤以為是歹徒云云；
    惟從卷附「俗俗的賣超商」監視錄影光碟照片（見警卷第26
    至27頁、原審卷第83至89頁）可以看出警員是穿著警服及防
    彈背心到場，且依被告當時之精神狀況，並未欠缺識別能力
    ，對於警員之身分自是相當清楚，要難飾詞諉稱其不知前來
    的是警員云云。再者，從警員陳銘仁、李江濱之證詞及過程
    來看，被告於警員出現時，被告大可全身不動，並於警員前
    往搜身時，亦可任由警員搜身並交出槍枝，惟觀當時被告並
    非靜止不動，反而是趁警員在搜身時，自其右口袋掏出手槍
    射擊，縱其未執意朝警員射擊，惟其容認此舉可能足以造成
    警員死亡之結果發生，難謂被告無殺人之不確定故意。
  3.又依證人陳銘仁於原審證稱：伊對被告搜身時，已知被告身
    上藏有槍械，伊先喝令被告不要動，被告即先停止動作，左
    手拉開外套拉鍊使其內之零嘴掉出，右手放置於外套之右口
    袋中，伊以右手繞過被告身後，由被告左側搜身至右側，當
    伊右手摸到被告右側時，發現被告將右手伸出外套口袋，伊
    本能即以左手撥開被告右手，同時聽到槍聲，而子彈即自伊
    與李江濱中間方向飛過等語（見原審卷第111、112、116、
    117、124頁），可知被告開槍當時並非與警察處於扭打狀態
    ，並無因此誤觸板機之可能。
  4.況且，槍枝須經開啟保險、拉滑套上膛並扣板機，方得以擊
    發子彈，是被告當時自口袋取出槍械能擊發，必已完成上開
    動作，而觀諸被告所持手槍板機前方造有護弓，有扣案改造
    手槍1枝、卷附照片4幀（見警卷第28頁、第30頁）、臺南市
    警察局槍枝初步檢視報告表1份（見警卷第15至17頁）及內
    政部刑事警察局98年12月17日刑鑑字第0980165048號鑑驗書
    1份（見偵卷第33至36頁）在卷可憑。是由被告以右手將改
    造手槍自外套右口袋取出後隨即朝外射擊，子彈並自警員陳
    銘仁腹部旁邊飛過等情觀之，被告上開擊發子彈之動作，顯
    係於連貫而無間斷之情況下完成，足證被告右手放在口袋時
    ，已將右手手指伸入手槍之護弓內，容認隨時可擊發子彈之
    開槍狀態，致危害警員生命之結果發生，絕非被告及辯護人
    所辯係誤觸板機所致云云。
  5.另被告於警詢及內勤檢察官訊問時雖曾供稱：伊是朝地上開
    槍，沒有要向警員開槍云云（見警卷第3頁、偵卷第6頁）；
    惟依證人陳銘仁於本院審理時證稱：被告掏槍出來要擊發，
    伊左手就馬上往外撥等語（見本院卷第127頁背面），可見
    證人陳銘仁撥槍之方向為水平方向，倘若被告係朝地上開槍
    ，被告開槍之子彈實不可能朝警員陳銘仁腹部旁邊方向打過
    。因之，被告前揭所陳應係避重就輕之詞，不足憑信。又被
    告開槍子彈朝警員陳銘仁腹部旁邊方向打過，警員李江濱則
    係站在陳銘仁左後方，依其二人所站相關位置，子彈自警員
    陳銘仁與李江濱中間方向打過，難謂有何不合常理之處。因
    此，被告辯護人所稱依照證人說法，陳銘仁一撥，李江濱一
    定中彈，子彈應該不是從兩位警員之中射出云云，不足憑採
    。
  (四)按槍枝之殺傷力強大，近距離發射將對人之生命、身體之造
    成重大之危害；而腹腔內載有人體重要臟器，若遭子彈擊中
    腹部等要害，可預見將造成死亡之結果。被告於警員陳銘仁
    、李江濱等人執行逮捕職務之過程中，在警員陳銘仁近距離
    搜身之情況下，可能擊中執行公務警員之身體重要部位，致
    危害警員之生命，仍持前開裝填具有殺傷力之子彈且已上膛
    具有殺傷力之改造手槍射擊，容認其開槍射擊之舉可能足以
    造成警員死亡結果之發生，幸該子彈僅從警員陳銘仁腹部旁
    邊打過，未擊中陳銘仁與陳銘仁左後方之警員李江濱而未生
    憾事，則被告主觀上有妨害公務之直接故意，客觀上有妨害
    公務之行為，及主觀上有殺人之間接故意（不確定故意），
    客觀上有殺人未遂之行為，均事證明確，足堪認定。
、論罪科刑：
一、核被告持有前述改造手槍、子彈之行為，係犯槍砲彈藥刀械
    管制條例第8條第4項、第12條第4項之罪。被告為借用金錢
    ，持槍指向陳國輝、吳鳳英，欲以脅迫手段使陳國輝、吳鳳
    英行無義務之事，交付借款，又於陳國輝在旁陪坐時，持槍
    朝地上擊發1槍，欲迫使陳國輝加快交付借款之時程，但終
    未取得借款之行為，係犯刑法第304條第2項、第1項之強制
    未遂罪；此部分檢察官認被告係犯刑法第305條之恐嚇危害
    安全罪，尚有未合。惟兩者侵害之社會基本事實同一，且經
    本院於審判期日踐行告知之程序（見本院卷第154頁背面）
    ，使被告知悉而充分行使其防禦權，本院自得變更檢察官所
    引應適用之法條，併審理之。被告持槍射擊，子彈朝執行公
    務之警員所在方向打過，接續以推擠拒捕之強暴行為致警員
    陳銘仁、李江濱受有前揭傷害，妨害警員依法執行職務，係
    犯刑法第135條第1項之妨害公務罪、第271條第2項、第1項
    之殺人未遂罪。又被告於警員依法執行職務時，持槍射擊，
    預見並容認此舉可能足以造成警員陳銘仁、李江濱2名警員
    死亡結果之發生，幸未擊中而未遂，然無積極證據證明被告
    係執意持槍朝警員陳銘仁射擊，檢察官認被告基於殺人之犯
    意，持槍朝警員陳銘仁射擊，應有誤會。再被告持槍射擊，
    預見並容認此舉可能足以造成警員李江濱死亡結果之發生而
    未遂之事實部分，雖未據檢察官起訴，惟此部分與已起訴部
    分既有想像競合犯之裁判上一罪關係，當為起訴效力所及，
    本院自應併予審理。另刑法第135條第1項之妨害公務罪，原
    以強暴、脅迫為構成要件之一，其因而致普通傷害，乃強暴
    、脅迫之當然結果，除另有傷害故意外，仍衹成立刑法第13
    5條第1項之罪，而無同法第277條第1項之適用。警員陳銘仁
    、李江濱因被告之推擠拒捕所受上述普通傷害部分，為被告
    妨害公務施強暴之當然結果，不另論罪。
二、被告為借用款項而持槍指向陳國輝、吳鳳英，係以一行為侵
    害陳國輝、吳鳳英2人之自由法益，之後又為加速陳國輝交
    付借款時程，趁陳國輝在旁陪坐時持槍朝地上擊發一槍，與
    前揭持槍指向陳國輝、吳鳳英2人，均係基於單一之決意，
    且於密切接近之時、地，接續實施之數行為，因各行為之獨
    立性極為薄弱，依一般社會健全觀念，在時間差距上，難以
    強行分開，為數個舉動之接續施行，為接續犯，應以一行為
    論。另被告於警員依法執行盤查及逮捕職務時，持槍射擊，
    子彈朝執行職務警員所在方向打過，並對警員之逮捕施以推
    擠之強暴行為，使警員受有上開傷害，就妨害公務部分，被
    告係基於單一之決意，於密接之時、地同時接續侵害警察依
    法執行公務之國家法益，亦為接續犯，應以一行為論。
三、本件被告上開同時持有槍、彈之行為，係一行為觸犯2罪名
    ；又被告以一行為，同時使陳國輝及吳鳳英行無義務之事而
    未遂，侵害不同人格之法益；另被告以一行為，於警員依法
    執行職務時，持槍射擊，預見並容認此舉可能足以造成陳銘
    仁、李江濱2名警員死亡結果之發生而未遂，並於警員逮捕
    過程中以推擠之強暴行為，使2名警員受傷，同時觸犯2個殺
    人未遂罪及1個妨害公務罪；被告各以一行為觸犯上開罪名
    ，均應依刑法第55條規定，就持有槍彈部分，從一重之槍砲
    彈藥管制條例第8條第4項處斷；就強制未遂部分，論以刑法
    第304條第2項、第1項之強制未遂一罪；就殺人未遂及妨害
    公務部分，從一重之刑法第271條第2項、第1項之殺人未遂
    罪處斷。被告所犯上開3罪間，犯意各別，行為互殊，應分
    論併罰。
四、被告曾因施用毒品案件，經臺灣臺南地方法院分別以96年度
    訴字第870號、96年度訴字第1601號判處有期徒刑7月、9月
    確定，2者接續執行，於98年3月14日縮刑期滿執行完畢，有
    臺灣高等法院被告前案紀錄表在卷可按，其受有期徒刑執行
    完畢，5年內故意再犯本件有期徒刑以上之罪，為累犯，應
    依刑法第47條第1項規定加重其刑（殺人未遂罪部分，就其
    法定刑死刑及無期徒刑部分，不加重其刑）；而被告已著手
    於強制犯行、殺人犯行，而未至取得借款、殺人之結果，為
    未遂犯，其所犯強制未遂罪、殺人未遂罪部分，各依刑法第
    25條第2項規定減輕其刑，並先加後減之（殺人未遂罪部分
    ，就其法定刑死刑及無期徒刑部分，不加重其刑）。
肆、撤銷改判部分：
一、原審就被告所犯強制未遂、殺人未遂、妨害公務部分犯行，
    予以論罪科刑之判決，固非無見；惟查：
  (一)按刑法第305之恐嚇罪，係指單純以將來加害生命、身體、
    自由、名譽、財產之事，恐嚇他人致生危害於安全者而言。
    如對於他人之生命、身體等，以現實之強暴脅迫手段加以危
    害要挾，使人行無義務之事或妨害人行使權利，應構成刑法
    第304條之強制罪，而非同法第305條之恐嚇危害安全罪。本
    件被告至陳國輝經營之「勝利海產店」，係為向陳國輝借款
    ，而尾隨陳國輝走入「勝利海產店」房間內，並持槍指向陳
    國輝及吳鳳英，欲迫使其二人交付借款，再於陳國輝陪同被
    告在店內喝酒等待借款時，因久候不耐而持槍朝地上擊發1
    槍，欲使陳國輝加速交付借款之時程，其所為於法律評價上
    應係為使陳國輝、吳鳳英行無義務之事，嗣因未借得款項而
    未遂，並非單純之恐嚇危害安全行為，是應成立強制未遂罪
    。原審認此部分事實，係成立刑法第305條之恐嚇罪，容有
    未洽。
  (二)被告持槍射擊，預見並容認此舉可能足以造成警員李江濱死
    亡結果之發生而未遂之事實部分，未據檢察官起訴，原審漏
    未論究此部分與已起訴部分有想像競合犯之裁判上一罪關係
    ，為起訴效力所及，即併予審理，亦有未洽。
  (三)又按死刑及無期徒刑不得加重，刑法第64條第1項、第65條
    第1項定有明文。而被告所犯殺人未遂罪，係累犯，應依刑
    法第47條第1項規定加重其刑，並依同法第71條第1項規定先
    加後減之，惟因殺人未遂罪之法定刑死刑及無期徒刑部分，
    依法不得加重，原審仍予加重其刑，尚有違誤。
二、被告上訴意旨雖以：(一)被告於案發時至陳國輝經營之「勝利
    海產店」，係為購買毒品，並非為借用款項。又被告絕無進
    入「勝利海產店」房間內，嗣於海產店朝地面開槍，主觀上
    亦無強制犯意。(二)被告於俗俗的賣超商內，僅知與他人發生
    肢體衝突，但全然不知對方係警察身分，且槍枝走火係警員
    自被告身後不慎碰觸誤擊所致，被告無殺人及妨害公務之犯
    意。(三)又以被告當時精神狀態處於耗弱狀態，應有刑法第19
    條規定之適用云云，指摘原判決不當；惟查：(一)被告於案發
    時尾隨陳國輝進入「勝利海產店」房間內，持搶指向陳國輝
    、吳鳳英表示要拿借款，嗣於陳國輝在旁陪坐等候借款時，
    接續持槍朝「勝利海產店」地面射擊1發子彈，欲使陳國輝
    加快交付借款之時程，嗣因未取得款項而未遂，已如上貳之
    二之所述，被告仍矢口否認有強制未遂犯行，為不足採。(二)
    被告於警員陳銘仁、李江濱等人執行逮捕職務之過程中，在
    警員陳銘仁近距離搜身之情況下，持前開裝填具有殺傷力之
    子彈且已上膛具有殺傷力之改造手槍射擊，容認其開槍射擊
    之舉可能足以造成警員死亡結果之發生，幸該子彈僅從警員
    陳銘仁腹部旁邊飛過，未擊中陳銘仁與陳銘仁左後方之警員
    李江濱而未生憾事，則被告主觀上基於妨害公務之犯意，而
    為客觀上妨害公務之行為，及主觀上基於殺人之犯意（不確
    定故意），而為客觀上殺人未遂之行為，已如上貳之三所述
    。(三)又按行為時因精神障礙或其他心智缺陷，致不能辨識其
    行為違法或欠缺依其辨識而行為之能力者，不罰。行為時因
    前項之原因，致其辨識行為違法或依其辨識而行為之能力，
    顯著減低者，得減輕其刑。前二項規定，於因故意或過失自
    行招致者，不適用之。刑法第19條固有明文規定。惟被告於
    案發前或在「勝利海產店」時雖曾飲酒，但被告在轉往「俗
    俗的賣超商」前，尚能為裝填子彈如此精細之動作，而在超
    商內商品陳列架間之狹小走道又仍能行走自如、選取物品，
    且在警員陳銘仁、李江濱盤查時之精神狀況亦未有心神喪失
    或精神耗弱之情形，難謂被告於案發時之精神狀態已達刑法
    第19條第1項、第2項規定之程度，業經本院認定如上貳之三
    之(二)之1.所述。是以被告上訴意旨指稱本案有刑法第19條規
    定之適用云云，應無可取。
三、綜上所述，被告上訴意旨雖無理由，惟原判決此部分既有前
    揭可議之處，自應由本院將原判決此部分予以撤銷改判。爰
    審酌被告高中肄業，家庭經濟狀況小康，職業工（見警卷第
    1頁），為借用5千元款項，竟以持搶或朝地上開槍之方式，
    欲迫使陳國輝夫婦同意交付借款，敗壞社會治安，又基於殺
    人之不確定故意，對依法執行職務之警察開槍，並拒捕推擠
    為妨害公務之行為，造成社會嚴重不安，藐視國家公權力之
    執行，危害警員陳銘仁、李江濱之生命法益，幸該子彈僅從
    警員陳銘仁腹部旁邊飛過，而未擊中陳銘仁與陳銘仁左後方
    之警員李江濱等一切情狀，爰就強制未遂犯行部分，量處有
    期徒刑1年；殺人未遂犯行部分，量處有期徒刑7年。扣案可
    發射子彈具殺傷力之改造手槍1枝（槍枝管制編號000000000
    0號），屬違禁物，應依刑法第38條第1項第1款之規定，宣
    告沒收；而子彈2顆，因已為被告射擊完畢，裂解為彈頭與
    彈殼，有扣案彈殼2顆可佐，均已無殺傷力，非屬違禁物，
    爰不為沒收之諭知，附此敘明。
伍、上訴駁回部分：
一、原審就被告犯非法持有可發射子彈具有殺傷力之槍枝罪部分
    ，認被告罪證明確，因予適用槍砲彈藥刀械管制條例第8條
    第4項、第12條第4項，刑法第11條前段、第47條第1項、第
    55條、第42條第3項、第38條第1項第1款，刑法施行法第1條
    之1等規定，並審酌被告犯後對持有改造手槍及子彈犯行，
    固已坦承不諱，態度尚屬良好，惟被告持有槍、彈，對社會
    治安已造成相當程度危害等一切情狀，就被告犯非法持有可
    發射子彈具殺傷力之槍枝罪部分，量處有期徒刑4年，併科
    罰金新臺幣5萬元，並諭知罰金如易服勞役之折算標準，及
    依法宣告沒收扣案可發射子彈具殺傷力之改造手槍1枝（槍
    枝管制編號0000000000號），經核認事用法並無違誤，量刑
    亦稱允當。
二、被告上訴意旨雖以：被告涉犯持有改造手槍、子彈部分，坦
    誠不諱，犯罪後態度良好，原審之量刑誠屬過重等語；惟查
    ：量刑輕重，本屬事實審法院得依職權自由裁量之事項，苟
    已斟酌刑法第57條各款所列情狀而未逾越法定刑度，不得遽
    指為違法。而刑事審判之量刑，在於實現刑罰權之分配的正
    義，使罰當其罪，則原判決已依刑法第57條規定，衡酌行為
    人及其行為等具體情況，為個案之整體刑罰評價，使罪刑均
    衡，輕重得宜，而量處上開所示之刑，堪認符合罪刑相當及
    比例原則，並無量刑過重情事。是故，被告以前揭上訴意旨
    ，指摘原判決此部分不當，為無理由，應予駁回此部分之上
    訴。
陸、末按數罪併罰，分別宣告其罪之刑，依刑法第51條各款定其
    應執行之刑，既係科刑，自亦須依刑法第57條規定審酌一切
    情狀，以為量刑輕重之標準。然定應執行之刑，既係審酌妥
    適之執行刑，則兼及所定刑之執行效果，乃屬當然。又宣告
    多數有期徒刑，定應執行刑者，既係就各刑中之最長期以上
    、各刑合併之刑期以下，定其刑期。但不得逾30年。自應就
    各罪之全體情形加以審酌，綜合考量所定執行刑之效果，依
    比例原則及公平、公正原則，妥適行之。本件綜合考量上述
    科刑審酌情狀及被告執行刑之教化效果，認前開撤銷改判部
    分所處之刑與上揭上訴駁回部分所處之刑，應予改定執行刑
    11年，併科罰金新臺幣5萬元，罰金如易服勞役，以新臺幣1
    千元折算一日，扣案可發射子彈具殺傷力之改造手槍1枝（
    槍枝管制編號0000000000號），沒收。
據上論結，應依刑事訴訟法第368條、第369條第1項前段、第364
條、第300條、第299條第1項前段，刑法第135條第1項、第271條
第2項、第1項、第304條第2項、第1項、第25條、第47條第1項、
第55條、第51條第5款、第42條第3項、第38條第1項第1款，刑法
施行法第1條之1，判決如主文。
本案經檢察官邱克斌到庭執行職務。
中    華    民    國   100    年    5     月    10    日
                  刑事第三庭    審判長法  官  陳義仲
                                      法  官  楊清安
                                      法  官  張季芬
以上正本證明與原本無異。
殺人未遂、非法持有可發射子彈具有殺傷力之改造手槍罪如不服
本判決應於收受送達後10日內向本院提出上訴書狀，其未敘述上
訴理由者，並得於提起上訴後10日內向本院補提理由書（均須按
他造當事人之人數附繕本）「切勿逕送上級法院」。
強制罪不得上訴。
                                      書記官  廖文靜
中    華    民    國   100    年    5     月    11    日
附錄本案論罪科刑法條
槍砲彈藥刀械管制條例第8條
未經許可，製造、販賣或運輸鋼筆槍、瓦斯槍、麻醉槍、獵槍、
空氣槍或第4條第1項第1款所定其他可發射金屬或子彈具有殺傷
力之各式槍砲者，處無期徒刑或5年以上有期徒刑，併科新臺幣1
千萬元以下罰金。
未經許可，轉讓、出租或出借前項所列槍枝者，處5年以上有期
徒刑，併科新臺幣1千萬元以下罰金。
意圖供自己或他人犯罪之用，而犯前二項之罪者，處無期徒刑或
7年以上有期徒刑，併科新臺幣1千萬元以下罰金。
未經許可，持有、寄藏或意圖販賣而陳列第1項所列槍枝者，處3
年以上10年以下有期徒刑，併科新臺幣7百萬元以下罰金。
第1項至第3項之未遂犯罰之。
犯第1項、第2項或第4項有關空氣槍之罪，其情節輕微者，得減
輕其刑。
槍砲彈藥刀械管制條例第12條
未經許可，製造、販賣或運輸子彈者，處1年以上7年以下有期徒
刑，併科新台幣500萬元以下罰金。
未經許可，轉讓、出租或出借子彈者，處6月以上5年以下有期徒
刑，併科新台幣300萬元以下罰金。
意圖供自己或他人犯罪之用，而犯前二項之罪者，處3年以上10
年以下有期徒刑，併科新台幣700萬元以下罰金。
未經許可，持有、寄藏或意圖販賣而陳列子彈者，處5年以下有
期徒刑，併科新台幣300萬元以下罰金。
第1項至第3項之未遂犯罰之。
中華民國刑法第135條
（妨害公務執行及職務強制罪）
對於公務員依法執行職務時，施強暴脅迫者，處3年以下有期徒
刑、拘役或3百元以下罰金。
意圖使公務員執行一定之職務或妨害其依法執行一定之職務或使
公務員辭職，而施強暴脅迫者，亦同。
犯前二項之罪，因而致公務員於死者，處無期徒刑或7年以上有
期徒刑；致重傷者，處3年以上、10年以下有期徒刑。
中華民國刑法第271條
（普通殺人罪）
殺人者，處死刑、無期徒刑或10年以上有期徒刑。
前項之未遂犯罰之。
預備犯第1項之罪者，處2年以下有期徒刑。
中華民國刑法第304條
（強制罪）
以強暴、脅迫使人行無義務之事或妨害人行使權利者，處3年以
下有期徒刑、拘役或3百元以下罰金。
前項之未遂犯罰之。